【裁判字號】    98,上易,1044
【裁判日期】    981020
【裁判案由】    傷害等
【裁判全文】
臺灣高等法院臺中分院刑事判決        98年度上易字第1044號
上  訴  人  臺灣臺中地方法院檢察署檢察官
上  訴  人
即  被  告  丁○○
上  訴  人
即  被  告  甲○○
前列二人共同
選任辯護人  林春榮律師
上列上訴人因被告傷害等案件，不服臺灣臺中地方法院98年度易
字第1193號中華民國98年5月5日第一審判決（起訴案號：臺灣臺
中地方法院檢察署98年度偵字第5458號），提起上訴，本院判決
如下：
    主  文
原判決關於丁○○、甲○○傷害部分撤銷。
丁○○傷害人之身體，處拘役拾伍日，如易科罰金，以新台幣壹
仟元折算壹日。
甲○○被訴傷害部分，無罪。
其餘上訴駁回。
    犯罪事實
一、丁○○為乙○○之繼子，二人有家庭暴力防治法第三條第三
    款之直系姻親之關係，丁○○因認乙○○棄養其父親廖慶堂
    ，乃於民國（下同）九十七年八月四日下午六時許，與其妻
    甲○○一同前往台中縣大里市○○○路四九二巷三十七號之
    乙○○之住處，丁○○敲門要求乙○○出來，因乙○○未馬
    上出來，丁○○竟破壞上址大門（毀損罪未經提出告訴），
    乙○○乃出來質問丁○○為何毀損大門，雙方即生口角，丁○○即指示甲○○拿出手機錄影，引起乙○○之不悅，衝向
    甲○○欲扯掉該手機，丁○○見狀加以阻擋並萌生傷害乙○○之犯意，用力以手扯、打乙○○之右手，致乙○○受有右
    手臂五乘五公分紅腫痛及手肘挫傷合併六乘三公分血腫之傷
    害。
二、案經乙○○訴請臺灣臺中地方法院檢察署檢察官偵查起訴。
    理    由
壹、證據能力之認定：
一、按被告以外之人於偵查中向檢察官所為之陳述，除顯有不可
    信之情況者外，得為證據，刑事訴訟法第一五九條之一第二
    項定有明文。查證人乙○○、李淑琴、廖昌永、ＳＵＲＹＡ
    ＴＵＮ於偵查中向檢察官所為之陳述，既均經具結，且無證
    據證明上開證人之陳述具有顯不可信之情況，依上開之規定
    ，自應認有證據能力。
二、又被告以外之人於審判外之陳述，雖不符合同法第一五九條
    之一至第一五九條之四之規定，但經當事人於審判程序同意
    作為證據，法院審酌該言詞陳述或書面陳述作成時之情況，
    認為適當者，亦得為證據。當事人、代理人或辯護人於法院
    調查證據時，知有第一五九條第一項不得為證據之情形，而
    未於言詞辯論終結前聲明異議者，視為有前項之同意，刑事
    訴訟法第一五九條第一項及第一五九條之五分別定有明文。
    本案除上壹一所述以外之其他證據，雖有被告以外之人於審
    判外之供述或書面陳述，惟檢察官、被告及辯護人均未於本
    案言詞辯論終結前聲明異議，本院審酌該等證據作成之過程
    並無不適當之情形，依上開說明，亦有證據能力。
貳、撤銷改判（傷害）部分：
一、訊據上訴人即被告丁○○（下稱被告丁○○）對於上開時地
    到乙○○住處要求乙○○扶養其父廖慶堂等情供認不諱，惟
    矢口否認有傷害乙○○之犯行，辯稱：九十七年八月四日伊
    到案發現場，與乙○○發生口角，伊叫甲○○以手機錄影採
    證，乙○○即衝過來要打掉該手機，伊即加以阻擋，乙○○
    還將甲○○之手機拉掉，伊並沒有打乙○○，她的傷可能是
    自己造成的云云。經查：上揭事實，業據告訴人乙○○於偵
    查中證稱略以：當時伊出來時，就問丁○○為何把伊的門弄
    壞，丁○○就抓住伊手並叫甲○○照相等語（見他字卷第二
    十頁）、於原審審理時證以：丁○○抓住伊的雙手手肘等語
    （見原審九十八年四月二十一日審判筆錄），核與證人李中
    正於原審法院九十七年度暫家護字第七七０號案件中結證及
    原審審理時結證稱：伊接到兒子電話通知上情乃趕到案發現
    場，看到乙○○手部受傷等語相符，且告訴人乙○○受傷部
    位並與卷附之驗傷診斷證明書所載之受傷部位相符，再參以
    （一）本案告訴人乙○○為三十一年二月二十二日生之人，
    有卷附資料可參，案發時年屆六十六，復染有重大疾病，被
    告則為三十多歲之壯年，登門要求蒐證，乙○○顯難以肢體
    對抗，被告二人離去後乙○○身體復出現傷勢，顯見該傷勢
    係於被告丁○○與乙○○衝突之際所造成；（二）同案被告
    甲○○於偵查中供以：當時是乙○○要把伊的手機打掉（同
    上偵卷第二十頁）、丁○○見狀即擋在中間（同上偵卷第二
    十七頁）等語，證人廖昌永於偵查中證稱：當時伊也在場，
    大家都衝動等語（見同上偵卷第二十六頁），顯然以當時的
    情況雙方口角激烈，乙○○見甲○○拿出手機，即衝向甲○○欲打掉該手機，丁○○出手阻擋在中間，而徵之告訴人乙○○、證人李中正證述，被告丁○○並用力以手扯、打乙○○之右手，殆可想見，況該右手臂五乘五公分紅腫痛及手肘
    挫傷合併六乘三公分血腫之傷勢，適與被告丁○○用力以手
    扯、打乙○○之右手等情相合。是足認告訴人上開證述應屬
    可採。被告丁○○空言否認傷害云云，顯係卸責之詞，不足
    採信。雖證人李淑琴、廖昌永、ＳＵＲＹＡＴＵＮ於偵查中
    均證稱沒有看到被告二人毆打乙○○等語，惟上開傷害犯行
    發生之時間甚為短暫，難認上開證人能目擊所有經過，自難
    為有利於被告丁○○之證據。至於被告丁○○之辯護人以：
    依被告於原審法院暫時保護令事件中所提出之錄音譯文中並
    未聽到告訴人有何隻字片語提及有遭被告丁○○毆打之事，
    顯然上開李淑琴、廖昌永、ＳＵＲＹＡＴＵＮ等證人證稱：
    只有爭吵，並沒有毆打之情，應堪採信云云。然，依上開告
    訴人所受之傷勢以觀，該右手臂五乘五公分紅腫痛及手肘挫
    傷合併六乘三公分血腫之傷勢，傷勢甚微，再加以當時係由
    乙○○衝向甲○○，又發生激烈之口角，只要被告丁○○於
    瞬間用力扯、拉二下，上開傷勢即已造成，益徵上開傷害犯
    行發生之時間甚為短暫，即令被告丁○○所提出之錄音譯文
    為真，然設題係控制在被告丁○○設題之下，要難認告訴人
    必會以此質問之或提及，自無法以上開錄音譯文中並未聽到
    告訴人有何隻字片語提及有遭被告丁○○毆打之事，即為被
    告丁○○有利之認定。綜上所述，本案事證明確，被告丁○○犯行洵堪認定，依法應予論科。
二、核被告丁○○所為係犯刑法第二百七十七條第一項之家庭暴
    力防治法之傷害罪。原審以被告丁○○事證明確，而予以論
    罪科刑，固非無見，惟查：(一)同案被告甲○○並無與之共
    犯之情（詳後述），原審認二人就傷害乙○○部分，有犯意
    聯絡及行為分擔，自有未洽；（二）原審疏未詳查遽認被告
    丁○○有與甲○○共同毆擊乙○○頭部而致乙○○有疑似腦
    震盪之傷害，亦有未洽（詳後述）。被告丁○○上訴否認傷
    害犯行固無理由，惟原判決關於傷害部分既有上述瑕疵，自
    應由本院將原判決關於被告丁○○傷害部分撤銷改判。爰審
    酌被告丁○○素行良好，因一時失慮而對其長輩動手，告訴
    人受傷程度輕微，被告犯後飾詞否認之態度等一切情狀，量
    處如主文第二項所示之刑，並諭知易科罰金之折算標準。
三、公訴意旨以：告訴人乙○○於上開時地所受之傷害，係由被
    告甲○○與丁○○共同為之，因認被告甲○○亦涉犯有刑法
    第二百七十七條第一項之家庭暴力防治法之傷害罪。經查：
    告訴人乙○○固於偵查中證稱：當時伊出來時，就問丁○○
    為何把的門弄壞，丁○○就抓住伊手並叫甲○○照相，甲○○打伊的頭，伊就暈了等語（見他字卷第二十頁）、於原審
    審理時證稱：甲○○不知用何物打伊的頭，打後伊就暈了等
    語（見原審卷第十八頁反面）；證人李中正於偵查中及原審
    法院亦證稱：伊當日並不在場，但到現場時有看到乙○○頭
    部受傷等語。然查，告訴人乙○○於九十七年八月四日十八
    時許與被告丁○○衝突後，即於同日十九時二十二分至霧峰
    澄清醫院就診，依該醫院病歷所示：乙○○頭部並無明顯外
    傷，但頭暈為其主要主訴，無其他檢查，有開立頭暈之藥物
    等情，有該院九十八年八月二十五日函附之病歷資料在卷可
    按。依此以觀，乙○○頭部並無明顯外傷，頭暈則由乙○○
    自行陳述，是乙○○頭部是否受傷即非無疑？又果證人乙○○所言其被被告甲○○打頭後即暈了等語為真，則顯然乙○○頭部所受之傷勢非輕，且證人李中正並稱有看到乙○○頭
    部有受傷，然乙○○於毆打後不久旋至上開醫院就診，並未
    看到乙○○頭部有何傷勢，顯然證人乙○○、李中正誇大其
    詞，再參之乙○○受有上述之傷害係遭被告丁○○以手為之
    ，即有明顯之傷勢，何以頭部遭到毆打並有暈倒之傷，衡情
    應係較重之傷勢，反而無任何明顯之外傷，此情顯與事理有
    違，是顯然於被告丁○○與乙○○衡突過程中並無傷害乙○○頭部之情，尚難以乙○○自訴有腦震盪即認乙○○有受到
    傷害，並可推知證人乙○○證稱被告甲○○持物毆打其頭部
    ，及證人李中正證稱有看到乙○○頭部受傷並不足採信。被
    告甲○○辯稱未毆打乙○○等語，應堪採信。此外，本院亦
    查無其他積極證據，足以證明被告甲○○有與丁○○共同毆
    打乙○○之情，不能證明被告犯罪自應為無罪之諭知，原審
    未予以詳查遽為被告甲○○有傷害之犯行，自有未洽，被告
    甲○○上訴指摘為有理由，自應由將此部分撤銷改判為無罪
    之諭知。
參、上訴駁回部分：
一、公訴意旨另以：被告丁○○為乙○○之繼子，甲○○為丁○○之妻，丁○○與甲○○均有家庭暴力防治法第三條第三款
    之直系姻親之關係，丁○○、甲○○因認乙○○棄養其父親
    廖慶堂，於九十七年八月三日下午四時至五時許之間某時，
    將廖慶堂載回台中縣大里市○○○路四九二巷三十七號之乙○○之住處時，因與乙○○發生口角，丁○○乃基於恐嚇危
    害安全之故意，以兇惡之口氣，並以手指乙○○，稱：「要
    文要武都沒有關係，到法院見」等語，恐嚇乙○○，致生危
    害於安全，因認被告丁○○涉犯刑法第三百零五條之恐嚇危
    害安全罪。
二、按犯罪事實應依證據認定之，無證據不得認定犯罪事實；不
    能證明被告犯罪或其行為不罰者，應諭知無罪之判決，刑事
    訴訟法第一百五十四條第二項及第三百零一條第一項分別定
    有明文。再者，認定不利於被告之事實，須依積極證據，茍
    積極證據不足為被告不利事實之認定時，即應為有利於被告
    之認定，更不必有何有利之證據；又認定犯罪事實所憑之證
    據，雖不以直接證據為限，間接證據亦包括在內；然而無論
    為直接證據或間接證據，其為訴訟上之證明，須於通常一般
    人均不致有所懷疑，而得以確信其為真實之程度者，始得據
    為有罪之認定（最高法院三十年上字第八一六號、七十六年
    臺上字第四九八六號判例參照）。次按被告對告訴人之通知
    ，是否該當於刑法上將來惡害通知之恐嚇範疇，則必須以被
    告所述全部內容，綜合加以判斷，始能得知其言語之真意；
    又按刑法第三百零五條恐嚇罪之通知內容，限於所列舉對於
    生命、身體、自由、名譽、財產之加害事實；再按此通知加
    害之事，須為不法之事，苟出於正當權利之行使，則不能成
    立本罪。
三、訊據被告丁○○固坦承於上揭時地對告訴人稱「要文要武沒
    有關係，法院見」等語，惟堅決否認有恐嚇告訴人之意思，
    辯稱：因為是告訴人先提到雙方法院見，伊乃以前詞附議，
    目的是認為雙方應到法院解決爭端，無恐嚇對方之意思等語
    ，公訴人認被告有恐嚇危害安全之舉措，無非以被告有為前
    開言詞等為唯一論據。
四、經查：（一）本案被告二人與告訴人於九十七年八月三日因
    雙方對於家產之分配與廖慶堂之照顧問題，發生嚴重之口角
    ，告訴人並提及「大家法院見」乙事，有錄音譯文一份附於
    原審法院九十七年度暫家護字第七七０號民事聲請事件卷宗
    （該卷第四十至四十二頁）內可憑，是以被告於九十七年八
    月三日離開台中縣大里市○○○路四九二巷三十七號之乙○○之住處時稱「要文要武沒有關係，法院見」等語，是否有
    攻擊、恐嚇告訴人之意思，自非無疑；（二）證人乙○○、
    李中正固均到庭結證稱：鄰居因聽聞被告二人與乙○○之爭
    吵有提醒乙○○要小心等語，惟不能證明鄰居係因聽聞上開
    「要文要武」之言詞，而為上開提醒，又雖上開證人均證稱
    被告丁○○為上開言詞時有指著告訴人之手勢，且態度兇惡
    等語，惟是否兇惡本為證人觀察對方面容而為主觀粗略之描
    述，上開證人一為告訴人，一為告訴人之兒子，渠等描述，
    自難認客觀；又手勢固然可作為恐嚇之手段之一，惟倘非客
    觀上足認該手勢有傷害告訴人生命、身體等之明示或暗示（
    例如比開槍之手勢），自不得遽此認定該指著對方之手勢有
    恐嚇之意味，尤以雙方發生激烈口角後，指著對方互罵之情
    形，時有所見，難認被告丁○○該指著告訴人稱「要文要武
    沒關係，法院見」之激動言詞帶有恐嚇告訴人意思；（三）
    再「要文要武」之字面意義，究竟是指告訴人要文要武，被
    告丁○○不在意，抑或是指被告丁○○不惜對告訴人動武，
    均非明確，是以告訴人於聽聞上開言詞時不知道被告所言之
    意義（檢察官問：「你知道被告丁○○說要文要武沒有關係
    ，法院見」，證人回答：「我不知道」等語，見原審審理筆
    錄第四頁），自不得僅以上開字面意義直接認定被告丁○○
    上開發言之本意係指後者（指丁○○不惜對告訴人動武），
    況被告丁○○於「要文要武沒關係」之發言後緊接稱「法院
    見」，參酌被告丁○○與告訴人之所以產生糾紛，在於家產
    之分配及廖慶堂之扶養問題，業據被告自承在卷，並經證人
    乙○○於原審結證明確，雙方糾紛訴諸法律解決，本為正當
    權利之行使，自難認有以不法之事加諸告訴人之意思，揆諸
    上開說明之意旨，難認被告丁○○所為該當恐嚇危害安全之
    要件。原審因而認被告丁○○被訴恐嚇危害安全罪之部分，
    犯罪不能證明，因而為無罪之諭知，並無不當，應予維持。
    至於檢察官上訴以：被告丁○○與告訴人之所以產生糾紛，
    縱係在於家產分配及廖慶堂之扶養問題，惟被告丁○○既然
    有述及「要武」二字，即難認係欲將渠等雙方之糾紛訴諸法
    律解決，而謂係本為正當權利之行使，況且被告丁○○係以
    手勢指著告訴人，並「態度兇惡」、「態度很壞」、「好像
    要吃掉告訴人一樣」，對告訴人稱「要武」二字，則客觀上
    應堪認該手勢係屬傷害告訴人生命、身體等之明示或暗示，
    應具有恐嚇告訴人之意思、該當於恐嚇危害安全罪之構成要
    件，而係涉犯刑法第三百零五條之恐嚇危害安全罪云云。惟
    查：依錄音譯文所示，事後證人李中正就被告丁○○所述之
    要文要武沒關係等情，陳以：我媽（指乙○○）比較激動，
    有比較兇，他（指丁○○）在車上說「要文要武都可以」，
    一隻手又指、又點，我說，晚輩對父母親，你（指丁○○）
    就算不尊重，她是母親，你（指丁○○）就算是尊重鄰居長
    輩等語（見原審法院九十七年度暫家護字第七七０號民事聲
    請事件卷第三十七頁），比對同上卷第四十頁之九十七年八
    月三日當日之譯文，告訴人確有對被告丁○○告以：「你去
    查，查看誰的房子，好啊，去查，要相殺嗎？」、「大家法
    院見啦。」等語，再參以該句俗語（台語）「要文要武沒關
    係」乃屬被動性之俗語，其真義乃我隨時等你，不怕你的意
    思。是以，該等話語顯然係雙方於發生激烈口角互相對罵中
    ，被告依告訴人之話語而與告訴人互嗆之話語，難認在客觀
    上有何傷害告訴人生命、身體等之意；檢察官復以被告有以
    手勢加以配合，然此部分已論述如上，況告訴人與被告互罵
    過程中比被告還激動及兇，顯然其態度較之被告為兇，被告
    因而有上開行為，自屬互罵之一部分，尚難認有何恐嚇之意
    。綜上，檢察官上訴並無理由，應予駁回。
據上論斷，應依刑事訴訟法第三百六十九條第一項前段、第二百
九十九條第一項前段、第三百零一條第一項前段、第三百六十八
條，家庭暴力防治法第三條第三款，刑法第二百七十七條第一項
、第四十一條第一項前段，刑法施行法第一之一條第一項、第二
項前段，判決如主文。
本案經檢察官丙○○到庭執行職務。
中    華    民    國    98    年    10    月    20    日
            刑事第三庭  審判長法  官  王  增  瑜
                              法  官  廖  柏  基
                              法  官  吳  進  發
以上正本證明與原本無異。
不得上訴。
                              書記官  呂  安  茹
中    華    民    國    98    年    10    月    20    日


司法院資訊處製作；財團法人民間司法改革基金會備份。
